【裁判字號】    96,重訴,184
【裁判日期】    970107
【裁判案由】    拆屋還地
【裁判全文】
臺灣高雄地方法院民事判決             96年度重訴字第184號
原      告  高雄縣茄萣鄉公所
法定代理人  甲○○
訴訟代理人  朱淑娟律師
            董明正律師
            陳正男律師
被      告  乙○○
            丙○○
上當事人間拆屋還地等事件，本院於民國96年12月24日言詞辯論
終結，判決如下：
  主  文
被告乙○○應將坐落高雄縣茄萣鄉○○段822 地號土地上，門牌
號碼同鄉○○村○○路○ 段62號，即附圖所示編號Ｉ磚造鐵皮屋
面積36.84 平方公尺、編號J 鐵皮屋面積73.45 平方公尺、編號
K 石綿瓦棚面積74.62 平方公尺、編號L 修車平台面積10.65 平
方公尺拆除，並將上開土地騰空返還與原告。暨給付原告新台幣
貳萬參仟柒佰壹拾肆元，及自民國96年6 月5 日起至返還日止，
按月給付原告新台幣伍佰零陸元。
被告丙○○應將坐落高雄縣茄萣鄉○○段824 、823 地號土地上
，附圖編號E 所示2 樓鐵皮屋面積106.42平方公尺、393.3 平方
公尺；824 地號土地上編號A 所示加強磚造鐵皮屋面積49.98 平
方公尺、編號B 所示鐵皮屋面積151.85平方公尺、編號C 所示貨
櫃屋面積14.21 平方公尺、編號D 所示水泥地面積12.11 平方公
尺、編號F 所示水泥地面積32.25 平方公尺、編號H 所示雨遮面
積9.36平方公尺；828 地號土地上，編號A 所示加強磚造鐵皮屋
面積23.62 平方公尺、編號D 所示水泥地面積42.52 平方公尺拆
除，並將上開土地騰空返還與原告。暨應給付原告新台幣肆萬參
仟陸佰捌拾元，及自民國96年6 月2 日起至返還日止，按月給付
原告新台幣貳仟壹佰貳拾柒元。
原告其餘之訴駁回。
訴訟費用由被告乙○○負擔百分之二十；餘由被告丙○○負擔。
本判決原告勝訴部分，於原告各以新台幣參拾捌萬元、壹佰伍拾
玖萬元為被告乙○○、丙○○供擔保後，得為假執行；但被告乙
○○、丙○○各以新台幣壹佰壹拾伍萬元、肆佰柒拾捌萬元為原
告供擔保後，得免為假執行。
原告其餘假執行之聲請駁回。
  事實及理由
一、被告丙○○經合法通知，未於最後言詞辯論期日到場，核無
    民事訴訟法第386 條各款所列情形，爰依原告聲請由其一造
    辯論而為判決；又原告起訴後請求就高雄縣路竹地政事務所
    複丈成果圖所示被告占用面積，更正聲明拆除其地上物及據
    以請求不當得利，屬減縮應受事項之聲明，核無不合，均先
    此敘明。
二、原告主張：坐落高雄縣茄萣鄉○○段822 、823 、824 、82
    8 地號土地為國有土地（下稱系爭土地），原告為管理人，
    被告乙○○自民國85年5 月14日起，未經申請承租即無權占
    用系爭822 號土地，並在其上即附圖所示編號H 、I 、J 、
    K 、L 處建築鐵皮屋等建物，供汽車保養廠使用（門牌號碼
    為同鄉白雲村2-1 號，嗣整編為同村濱海路4 段62號），計
    占用面積195.56平方公尺。另被告丙○○於85年8 月28日前
    ，在訴外人鄭葉麗玉所有同段829 地號土地興建加強磚造鐵
    皮屋一棟，並擴建至臨近之上開828 、824 地號土地而無權
    占用各23.62 、49.98 平方公尺；又丙○○另於95年4 月間
    在系爭824 、828 、823 地號土地上興建如附圖所示之編號
    B 、C 、D 、E 、F 建物等，計依序無權占用各為376.18、
    66.14 、393.3 平方公尺（被告各占用建物、位置、面積詳
    如附圖所示），被告上開無權占用行為，原告自得依物上請
    求權，請求被告將所建建物等拆除，將各該土地返還與原告
    。又被告無權占用上開土地，受有相當於租金之利益，致原
    告受有租金損害，原告亦得依不當得利法律關係，除丙○○
    占用之823 地號土地原告得請求自95年4 月起；其餘土地均
    得分別請求被告自起訴時起回溯5 年起算之不當得利，並自
    起訴狀繕本送達翌日起至返還日止之不當得利等語，為此聲
    明：（一）被告乙○○應將坐落高雄縣茄萣鄉○○段822 地
    號土地上，門牌號碼同鄉○○村○○路○ 段62號，即附圖所
    示編號Ｉ磚造鐵皮屋面積36.84 平方公尺、編號J 鐵皮屋面
    積73.45 平方公尺、編號K 石綿瓦棚面積74.62 平方公尺、
    編號L 修車平台面積10.65 平方公尺拆除，並將上開土地騰
    空返還與原告。暨給付原告新台幣（下同）79045 元，及自
    訴狀繕本送達乙○○之日起至返還日止，按月給付原告1685
    元。（二）被告丙○○應將坐落高雄縣茄萣鄉○○段824 、
    823 地號土地上，附圖編號E 所示2 樓鐵皮屋面積106.42平
    方公尺、393.3 平方公尺；824 地號土地上編號A 所示加強
    磚造鐵皮屋面積49 .98 平 方公尺、編號B 所示鐵皮屋面積
    151.85平方公尺、編號C 所示貨櫃屋面積14.21 平方公尺、
    編號D 所示水泥地面積12.11 平方公尺、編號F 所示水泥地
    面積32.25 平方公尺、編號H 所示雨遮面積9.36平方公尺面
    積9.36平方公尺；828 地號土地上，編號A 所示加強磚造鐵
    皮屋面積23.62 平方公尺、編號D 所示水泥地面積42.52 平
    方公尺拆除，並將上開土地騰空返還與原告。暨給付原告17
    萬9456元，及自起訴狀繕本送達丙○○之日起至返還日止，
    按月給付原告7055元。（三）願供擔保請准為假執行之宣告
    。
三、被告乙○○則以：系爭822 地號土地係分割自同鄉○○段22
    93地號土地，該地屬國有原野地及保安林地，因被占用者眾
    ，高雄縣政府於79、80年間，乃辦理國有原野地及保安林解
    除地清理測量計劃，其使用者即為分割後之沙崙段2293之40
    地號，雖曾申請承租或購買該地，因不在當次清理範圍，致
    未能取得合法權利，然當時交與原告辦理之相關有利資料與
    文件迄今未見歸還。又原告於85年5 月14日成為系爭822 地
    號土地管理人前，早持有其交付之上開有利資料，且其本得
    依國有財產法第42條第1 項第2 款，有關人民在82年7 月21
    日前占有國有非公用不動產者，得申請承租所占用之國有土
    地之規定，而向高雄縣政府或原告承租該土地時，竟遭原告
    故意擱置亦不返還該資料文件，顯屬欺罔行為，要言之，其
    長期在該處占用，自得聲請承租系爭822 地號土地而非無權
    占用，原告請求無理由等語資為抗辯。聲明：（一）原告之
    訴駁回。（二）如受不利判決，願供擔保請免為假執行宣告
    。
四、被告丙○○則以：其於70幾年間即在系爭824 、828 地號土
    地上蓋有鐵皮屋；另823 地號土地所建磚造鐵皮屋，是在95
    年間興建，89年間總統來視察時，原告還叫其整理並蓋停車
    場，總統離去後，所花費用幾十萬元，也沒要回來，其既在
    系爭3 筆土地占用50餘年，且原告又無使用該地之計劃，此
    由其申請撥用後長達11年未施作停車場可徵，況原告已另行
    於茄萣鄉○○路旁取得30公頃土地作為鄉公所用地，是否仍
    有使用系爭土地必要，亦非無疑，再者原告依年利率百分之
    十請求相當於租金之不當得利，亦屬過高，應以年利率百分
    之二或三為適當等語抗辯。聲明：（一）原告之訴駁回。（
    二）如受不利判決，願供擔保請免為假執行宣告。
五、原告主張系爭土地為國有，已於85年間移撥由其管理，竟遭
    乙○○占用如附圖所示822 地號土地，面積195.56平方公尺
    ；丙○○占用如附圖所示823 、824 、828 地號土地，面積
    依序為393.3 平方公尺、376.18平方公尺、66.14 平方公尺
    （各占有地號、現況、面積詳如附圖）之事實，已據其提出
    系爭所有權狀、土地登記謄本、臺灣高雄地方法院檢察署檢
    察官95年度偵字第21993 號不起訴處分書（乙○○部分）、
    95年度偵字第21994 號不起訴處分書（丙○○竊占824 、82
    8 地號土地部分）及簡易處刑聲請書（丙○○竊占823 地號
    土地部分）為證（本卷12至28頁），並經本院調閱各該卷無
    訛，且經本院履勘屬實，並製有勘驗筆錄，及囑託高雄縣路
    竹地政事務所派員測量製有複丈成果圖在卷（同卷114 、11
    5 頁）足稽，然為被告以上開情詞抗辯。是本件爭點乃被告
    有無使用其占用之系爭土地之權源，及原告請求被告給付相
    當於租金之不當得利是否有據，數額若干？分述如下：
六、被告有無使用其占用之系爭土地之權源？
（一）按所有人對於無權占有或侵奪其所有物者，得請求返還之
      ，對於妨害其所有權者，得請求除去之，民法第767 條定
      有明文。又所謂是否為無權占有，則應從占有人是否有占
      有使用之本權為斷。
（二）經查乙○○雖辯以系爭822 地號土地原為國有原野地及保
      安林地，高雄縣政府於79、80年間，曾辦理國有原野地及
      保安林解除地清理測量計劃，其亦曾申請承租或購買該地
      等語，然既自承因不在當次清理範圍，致未能取得合法權
      利，核與其提出為證之原告79年12月6 日（79）茄鄉建字
      第8257號函所載相符，有該函在卷（同卷84頁）可稽，自
      不生依該清理計劃取得承租權利。又其雖另主張因原告未
      將其於依上開清理辦法申請承租時，所提出之有利文件交
      還，致其未能依國有財產法第42條第1 項第2 款，有關人
      民在82年7 月21日前占有國有非公用不動產者規定者，得
      申請承租所占用之國有土地之規定，向高雄縣政府或原告
      承租該地云云。然姑不論其主張原告將其有利文件留住未
      還一節，已為原告否認，且其亦未能就此舉證，況此僅為
      其是否向原告要回，與是否得依上開法律向國有財產局承
      租無必然關係。尤有進者，得依該規定承租之不動產，限
      於非公用財產，此觀該條規定自明，然系爭822 地號土地
      既於85年4 月18日、26日分別由高雄縣政府依行政院命令
      移撥由原告作為都市計劃停車場用地，有各該土地所有權
      狀、高雄縣政府函及公地撥用清冊在卷（同卷56至64頁）
      可憑，即不是國有財產法所規定之非公用不動產，本不得
      依該規定出租，主張得承租即非可信。況乙○○係移撥後
      之89年3 月8 日（收件日期同年4 月7 日）始向財政部國
      有財產局南區辦事處申請承租，有該處覆函、乙○○申請
      書及切結書等附於上開95年度偵字第21993 號卷（36至38
      頁）可憑，此外乙○○既未能舉證其有何使用系爭822 地
      號土地之正當權源，自屬無權占有，基上，堪信原告主張
      乙○○無權占用系爭822 地號土地等語為真。
（三）丙○○雖以其使用系爭土地數十年，且原告並無確實使用
      系爭土地之計劃，其得向原告承租等語，然為原告以系爭
      土地已經該鄉依都市計劃編定為廣場兼停車場用地，且依
      國有財產法第28條規定，管理機關對於公用財產不得為任
      何處分或擅為收益，系爭土地僅得按原先申請撥用目的供
      作停車場之用等語抗辯。查系爭土地既為國有財產法所規
      定之公用財產，依上開規定，已不得為任何處分或收益，
      否則即與撥用目的相背，是丙○○雖表明承租意願，原告
      亦難允許。至其於言詞辯論後具狀表明原告另於該鄉○○
      路旁取得30公頃作為鄉公所新用地，系爭土地是否仍作原
      有目的使用亦值存疑等語，因係在辯論終結後提出之主張
      ，本不得審究，況即令非虛，於系爭土地依法變更使用目
      的以前，仍不得為與撥用目的相違背之使用，應認被告上
      開抗辯不足信實，此外復未能提出證據證明其有權使用其
      占用之系爭土地，堪信原告主張丙○○無權占有，亦屬實
      在。
（四）按被告既無占有使用系爭土地之權源如上，則原告以系爭
      管理人身分，依767 條前段及中段規定，訴請乙○○、丙
      ○○分別應將如主文第1 、2 項所示之地上物拆除，並將
      土地返還與原告即屬正當，應予准許。
七、原告請求被告給付相當於租金之不當得利是否有據，數額若
    干？
（一）按無法律上之原因而受利益，致他人受有損害者，應返還
      其利益，民法第179 條前段定有明文。又依不當得利之法
      則請求返還不當得利，以無法律上之原因而受利益，致他
      人受有損害為其要件，故其得請求返還之範圍，應以對方
      所受之利益為度，非以請求人所受損害若干為準，無權占
      有他人土地，可能獲得相當於租金之利益為社會通常之觀
      念，是被上訴人抗辯其占有系爭土地所得之利益，僅相當
      於法定最高限額租金之數額，尚屬可採。最高法院61年台
      上字第1695號判例可參。惟按基地租金之數額，除以基地
      申報地價為基礎外，尚須斟酌基地之位置，工商業繁榮之
      程度，承租人利用基地之經濟價值及所受利益等項，並與
      鄰地租金相比較，以為決定，並非必達申報總地價年息百
      分之十最高額。最高法院68年台上字第3071號亦著有判例
      可參。
（二）查原告雖以土地法第97條規定請求依占用基地申報地價總
      額百分之十計算不當得利，然為被告否認。查依土地法第
      105 條準用97條第1 項規定，租金以基地之申報總價年息
      百分之十為限，既如上述，然系爭土地因屬公有土地，依
      平均地權條例施行細則第21條規定，以公告地價為申報地
      價而免予申報，自應逕以公告地價作為計算租金之基礎，
      先此敘明。本院參酌乙○○占用系爭822 地號土地、丙○
      ○占用之系爭823 地號土地，均面臨4 線道之濱海路，對
      面即為茄萣鄉公所所在地，且緊鄰文化路，又與東側之白
      沙路、西側之台17省道等該鄉○○○道，雖均近在咫尺，
      交通便利，但週邊商業活動並生活機能，尚屬中等，而無
      特別繁榮之處，參以占用822 地號土地上之乙○○所有建
      物，目前僅供家居之用（勘驗當日未見有汽車修復或待修
      情事）；另丙○○於系爭823 地號土地上所建磚造2 樓鐵
      皮屋，甫新建年餘，大部分閒置中，業經本院分別勘明製
      有勘驗筆錄，及相片在卷（同卷93至113 頁）供參，因認
      同屬得利有限，是審酌上情後，認租金以申報地價年息百
      分之三為適當。至丙○○占用之系爭828 地號土地，則面
      臨該鄉○○路，位處上開823 地號土地後方；824 地號則
      位於823 、828 地號土地之間，分別充作倉庫、貨櫃屋之
      用，審酌上開地理位置及周邊環境，並其等利用之利得有
      限等，亦認以各該土地公告地價之百分之三執為計算租金
      之基礎，較為妥適。
（三）查原告請求被告給付起訴（96年5 月24日）回溯5 年之不
      當得利，而系爭822 地號土地，自91年5 月至93年5 月止
      、93年6 月起至95年5 月間之公告地價，分別為每平方公
      尺830 元、794 元；824 地號土地同時段之公告地價，分
      別為每平方公尺684 元、531 元；828 地號土地之同上時
      段公告地價，分別為每平方公尺650 元、470 元。至請求
      系爭土地起訴後之不當得利部分，依系爭822 、823 、82
      4 、828 地號土地，依96年1 月之公告地價依序為每平方
      公尺1034元、1300元、768 元、700 元，有各該地價謄本
      附卷（同卷76至79頁）可稽。又乙○○占用系爭822 地號
      土地面積為195.56平方公尺；丙○○占用系爭823 、824
      、828 地號土地面積依序為393.3 平方公尺、376.18平方
      公尺及66.14 平方公尺，亦有前揭複丈成果圖為憑。又原
      告雖主張附圖所示E 部分面積106.42平方公尺、F 部分32
      .25 平方公尺、H 部分面積9.36平方公尺之占用時間與其
      他824 地號土地相同，然上開部分均為823 地號土地上建
      物即2 樓磚造鐵皮屋之一部或其附屬物，此經本院勘明，
      且有相片可佐，則丙○○占用824 地號土地上之E 、F 、
      H 部分面積共148.03平方公尺，應與823 地號土地上之建
      物同時，即95年4 月間，從而原告主張該148.03平方公尺
      ，亦應自起訴回溯5 年起算，即非可信，自應自95年4 月
      起算不當得利。
（四）綜上，原告主張乙○○應給付起訴回溯5 年前之不當得利
      計2 萬3714元，起訴後每月不當得利506 元；丙○○應給
      付起訴前之不當得利4 萬3680元，起訴後每月不當得利21
      27元即屬正當，應予准許；逾此部分之請求既失所據，請
      求不應准許，應予駁回。（詳如後列附表一、二計算式）
八、綜上，原告主張乙○○無權占用其管理如附圖所示之系爭
    822 地號國有土地、丙○○無權占用同為其管理如附圖所示
    之823 、824 、828 地號土地為實在，被告抗辯有權占有或
    可請求承租，非無權占用，均屬不可信。從而，原告本於民
    法第767 條前段及中段規定，請求乙○○、丙○○應分別將
    如主文第1 、2 項所示之建物等拆除，將土地返還與原告，
    並依不當得利法律關係，請求乙○○、丙○○應各給付2 萬
    3714元、4 萬3680元，及依序自起訴狀繕本送達翌日，及乙
    ○○自96年6 月5 日、丙○○自同年9 月2 日起，均至返還
    系爭土地之日止，各按月給付506 元、2127元，即屬正當，
    應予准許；此部分兩造假執行及免為假執行之聲請，核屬正
    當，爰各酌定相當擔保金額准許之。至原告敗訴部分，其假
    執行之聲請已失所附麗，應併駁回之。
九、本件為判決基礎之事實已明，兩造其餘攻擊、防禦方法，爰
    不逐一論述，附此敘明。
十、據上論結：原告之訴為一部有理由，一部無理由，依民事訴
    訟法第385 條第1 項前段、第79條、第85條第1 項、第390
    條第2 項、第392 條第2 項，判決如主文。
中    華    民    國    97    年    1     月    7     日
                      民事第四庭法  官  黃國川
正本係照原本作成。
如不服本判決，應於送達後20日內，向本院提出上訴狀並表明上
訴理由，如於本判決宣示後送達前提起上訴者，應於判決送達後
10日內補提上訴理由書（須附繕本）。
中    華    民    國    97    年    1     月    7     日
                                書記官  余幼芳
附表一：（乙○○占用822地號土地面積195.56平方公尺）
830元×195.56×3%×2（91/5-93/5）＝9739元
794元×195.56×3%×3（93/6-95/5）＝13975元
9739元＋13975元＝23714元（起訴前不當得利）
1034元×195.56×3%÷12＝506元（起訴後每月不當得利）
附表二：（丙○○占用823、824、828地號土地）
A 、（823 地號土地，面積393.3 平方公尺，占用期間自95年4
      月起）
1100元×393.3 ×3%÷12×8 （8 月）＝8653元
1300元×393.3 ×3%÷12×5 （5 月）＝6391元
8653元＋6391元＝15044 元（起訴前不當得利）
1300元×393.3 ×3%÷12＝1278元（起訴後每月不當得利）
B 、（丙○○占用824 地號土地，228.15平方公尺回溯起訴前5
      年計算；148.03平方公尺自95年4 月起算）
684 元×228.15×3%×2 （91/5-93/5） ＝9363元
531 元×228.15×3%×3 （93/6-95/5） ＝10903 元
531 元×148.03×3%÷12×8 （8 月）＝1572元
768 元×148.03×3%÷12×5 （5 月）＝1421元
9363元＋10903 元＋1572元＋1421元＝23259（起訴前不當
      得利）
768 元×376.18×3%÷12＝722 元（起訴後每月不當得利）
C 、（丙○○占用828 地號土地，面積66.14 平方公尺，占用期
      間自95年4 月起）
650元×66.14×3%×2（91/5-93/5）＝2579元
470元×66.14×3%×3（93/6-95/5）＝2798元
2579元＋2798元＝5377元（起訴前不當得利）
768元×66.14×3%÷12＝127元（起訴後每月不當得利）
D、（丙○○回溯起訴前5 年應繳及起訴後每月應繳之不當得利
   ）
15044 元＋23259 元＋5377元＝43680 元（起訴前不當得利）
1278元＋722 元＋127 元＝2127元（起訴後每月不當得利）
（以上各列計算式均採四捨五入）


司法院資訊處製作；財團法人民間司法改革基金會備份。
